【裁判字號】    99,訴,3510
【裁判日期】    991208
【裁判案由】    債務人異議之訴
【裁判全文】
臺灣臺北地方法院民事判決              99年度訴字第3510號
原      告  黃麗香
訴訟代理人  張助成
被      告  永豐商業銀行股份有限公司
法定代理人  邱正雄
訴訟代理人  吳敏綺
            周忠泰
上列當事人間債務人異議之訴事件，本院於中華民國99年12月8
日言詞辯論終結，判決如下：
    主  文
本院九十八年度執助字第二二一四號給付會款強制執行事件，對
原告所為之強制執行程序應予撤銷。
原告其餘之訴駁回。
訴訟費用新臺幣貳萬仟柒佰柒拾元由被告負擔。
    事實及理由
甲、程序方面：
一、按原告於判決確定前，得撤回訴之全部或一部；但被告已為
    本案之言詞辯論者，應得其同意；訴之撤回，被告於期日到
    場，未為同意與否之表示者，自該期日起，10日內未提出異
    議者，視為同意撤回，民事訴訟法第262條第1項、第4項定
    有明文。查本件起訴時原黃麗香以及張助成併為原告，嗣於
    民國99年9月27日當庭撤回原告張助成部分之起訴，被告亦
    未於10日內表示異議，視為同意撤回，先予敘明。
乙、實體方面：
一、原告起訴主張：伊從未向被告借款及積欠被告任何欠款。伊
    並不知被繼承人黃清火之債權債務關係，且伊早於黃清火生
    前出嫁至龍潭。伊從未受有黃清火之繼承遺產。而伊於99年
    7月22日閱卷後，認被告於97年6月10日之聲請狀有爭議，分
    述如下：(一)本院89年執甲字第24019號債權憑證，已逾5年之
    請求權時效，依法應不予核發。(二)被告前聲請就上開債權憑
    證上記載「利息」更改為「違約金」，惟因判決內容並無就
    利息部份判命債務人給付，又何來違約金可言。綜上，因本
    院於97年6月17日補發之債權憑證，已逾5年請求權時效，且
    伊從未繼承黃清火之遺產。並聲明：(一)本院98年度司執助字
    第2214號給付會款強制執行事件之強制執行程序應予撤銷；
    (二)被告應返還自98年4月23日起至99年8月3日止之扣押款。
二、被告則以：原告既主張適用民法繼承修正後之規定，自應負
    舉證之責，然其今僅係片面主張，並未舉證以實其說，故其
    主張顯無可採。又依民法第125條規定，請求權因15年間不
    行使而消滅；且違約金係因債務人給付遲延時，債權人始得
    請求，既非定期給付之債，與民法第126條規定之性質不同
    ，其時效應為15年。系爭借款於80年11月2日起未依約繳款
    ，被告遂於81年3對訴外人張助成、黃麗華、被繼承人黃清
    火（即原告黃麗香之父）提起訴訟，並經本院81年度北簡民
    字第373號判決被告勝訴，且經確定在案。而於89年11月對
    張助成、黃麗華、黃清火聲請強制執行事件，因未受清償獲
    本院89年度執甲字第24019號核發債權憑證在案。又於97年1
    1月對張助成、黃麗華、黃清火之繼承人等聲請強制執行事
    件，業經臺灣臺南地方法院97年度執乾字第90982號執行終
    結在案。故被告並未怠於行使權利，被告之債權未罹於時效
    。又黃清火於92年3月6日死亡，原告並未向法院辦理拋棄或
    限定繼承，依法應承受被繼承人財產上之一切權利及義務，
    故被告強制執行原告對第三人之薪資債權，並無違誤，且依
    民法繼承編施行法第1條之3第5項規定，繼承人依修正施行
    前之規定已清償之債務，不得請求返還。然被告於98年3月
    即對原告聲請執行扣押薪資款項，原告遲至99年8月3日始提
    起異議之訴，然本件是否適用民法繼承編修正後之規定尚未
    有定論，且考量法律不溯及既往原則及維護司法安定，原告
    請求被告返還上開薪資款項，尚無理由。又執行名義之強制
    執行程序，進行至執行名義所載債權全部達其目的時始為終
    結，對債務人提起異議之訴有理由之判決，僅就執行名義所
    載債權為因強制執行達其目的部分，排除其執行力，不能據
    以撤銷強制執行程序業已終結部分之執行處分。是原告提起
    異議之訴請求返還自98年4月起至98年8月止之薪資扣押款，
    顯於法未合，應予駁回。並聲明：原告之訴駁回。
三、兩造不爭執之事項：
（一）原告之父黃清火於92年3月6日過世，黃麗香為其繼承人，
      並未向法院辦理拋棄繼承或限定繼承。
（二）被告於81年3月間對張助成（原名張冬青）、黃麗華、黃
      清火起訴，經本院以81年度北簡字第373號給付會款事件
      ，判決渠等應連帶給付本件被告新台幣（下同）2,493,00
      0元及自80年11月2日至清償日止按年息18％計算之違約金
      。並核發確定證明書。
（三）被告於89年11月對張助成、黃麗華、黃清火聲請強制執行
      ，經本院核發89年度執甲字第24019號債權憑證。
（四）被告復於97年11月對張助成、黃麗華、黃清火之繼承人聲
      請強制執行，經台南地方法院以97年度執乾字第90982號
      受償部分後，發還債權憑證後結案。
（五）被告復於98年3月對對張助成、黃麗華、黃清火之繼承人
      聲請向臺灣桃園地方法院（下稱桃園地院）聲請強制執行
      ，其中並聲請扣押黃麗香於第三人台全電機股份有限公司
      （下稱台全公司）之薪資債權，此部分業經桃園地院囑託
      本院執行，經本院以98年度司執助字第2214號受理在案，
      經本院執行處先於98年4月7日核發扣押命令後，因台全公
      司並未依據強制執行法第119條聲明異議，故本院執行處
      復於同年月22日核發移轉命令，該移轉命令係於同年月24
      日送達台全公司。
四、兩造之爭點及論述：
    按債務人異議之訴應於強制執行程序終結前提起，固為強制
    執行法第14條第1項所明定。原告主張被告所執以強制執行
    之債權憑證業已罹於時效，不應再予換發，且原告並未與被
    繼承人黃清火共同居住，亦未繼承黃清火之遺產，是由原告
    承擔被繼承人之債務，顯失公平等情，為被告所否認，並以
    前揭情詞置辯。則本件應予審酌之主要爭點厥為：(一)本件有
    無民法繼承編施行法第1條之3之適用，致使原告得提起異議
    之訴排除執行？(二)關於被告前經執行程序受償部分，是否有
    返還予原告之義務？現就本件之爭點，析述如后：
（一）本件有無民法繼承編施行法第1條之3之適用，致使原告得
      提起異議之訴排除執行：
    1.按繼承在民法繼承編中華民國98年5月22日修正施行前開
      始，繼承人因未同居共財者，於繼承開始時無法知悉繼承
      債務之存在，致未能於修正施行前之法定期間為限定或拋
      棄繼承，且由其繼續履行繼承債務顯失公平者，於修正施
      行後，以所得遺產為限，負清償責任。民法繼承編施行法
      第1條之3第4項定有明文。經查，原告主張其早於76年7月
      15日因結婚遷離黃清火之住所等情，亦有原告之戶籍謄本
      附於上開強制執行卷可參（見本院98年度司執助字第2214
      號卷第20頁），應堪信為真實。復審酌被繼承人雖遺留2
      筆土地、1筆田賦，惟迄今仍未辦理繼承登記，且黃清火
      死亡前亦未贈與財產與原告，此有財政部臺灣省中區國稅
      局苗栗縣分局99年11月1日中區國稅苗縣一字第099001405
      3號函、財產歸屬清單及土地登記謄本在卷可佐（見本院
      卷第86至87頁、第75至80頁），本件原告所繼承之債務，
      本金部分即高達2,493,000元，如原告於繼承開始時即知
      悉系爭債務存在，焉有不主張限定或拋棄繼承之理，從而
      ，原告主張其係因未與黃清火同居共財，於繼承開始時無
      法知悉繼承債務存在，致未能於法定期間內為限定或拋棄
      繼承等情，應可採信。
    2.次按，繼承在民法繼承編中華民國98年5月22日修正施行
      前開始，繼承人因不可歸責於己之事由或未同居共財者，
      於繼承開始時無法知悉繼承債務之存在，致未能於修正施
      行前之法定期間為限定或拋棄繼承，且由其繼續履行繼承
      債務顯失公平者，於修正施行後，以所得遺產為限，負清
      償責任，民法繼承編施行法第1條之3第4項定有明文。參
      諸民法繼承編繼承制度修正為「繼承人負限定責任」為原
      則，繼承開始時，繼承人仍承受被繼承人財產上之一切權
      利、義務，僅對繼承債務，以所得遺產為限，負「有限」
      清償責任之旨趣，應認繼承人所繼承遺產與所繼承債務顯
      不相當時，即有「顯失公平」之情形，較符立法本意。此
      外，關於繼承債務是否顯失公平，亦可審酌繼承人與債務
      發生之關連性、繼承人有否於繼承開始前自被繼承人處取
      得財產，及取得多寡等各項情事。亦即，債務之發生直接
      與債務人有關連者，如被繼承人為繼承人求學、分居或營
      業所發生之負債，由繼承人繼承該債務即非顯失公平。被
      繼承人曾於繼承開始前贈與繼承人超逾所負債務財產，或
      依被繼承人對繼承人之扶養狀況，與所負債務之金額比例
      為比較，尚非顯然失衡者，皆係因繼承人之受有利益而影
      響被繼承人債務之清償，亦可認非顯失公平。至若繼承人
      與繼承債務之發生並無關連、繼承人對被繼承人財產狀況
      全然無涉，或依債務人之經濟狀況，承受繼承債務將影響
      其生存權及人格發展者，若仍令繼承人就被繼承人債務負
      完全之清償責任，自亦屬顯失公平。經查，原告並未自被
      繼承人黃清火處獲得任何遺產，已如前述。衡諸常情，原
      告若早已知悉系爭債務之存在，為保有自身資產避免遭債
      權人強制執行，則其於92年3月6日繼承開始時，當應即為
      拋棄或限定繼承之表示，惟原告並未為之，且原告並不知
      悉黃清火上開不動產及系爭債務之存在，自未及辦理拋棄
      或限定繼承，則待被繼承人死亡後，若因繼承人個人資力
      ，增加被告原先無法享有之利益，而使繼承人繼續履行系
      爭債務，自有顯失公平情形。況且黃清火所負給付會款之
      連帶保證人責任，此債務顯與原告無任何關連性，其對被
      繼承人財產狀況應屬全然無涉。又依原告之經濟狀況以觀
      ，由其承受繼承債務勢必嚴重影響其生存權及人格發展，
      若仍令原告就黃清火之債務負完全之清償責任，亦屬顯失
      公平。從而，原告主張本件有民法繼承編施行法第1條之3
      第4項所規定，由其繼續履行債務顯失公平之情形，尚屬
      可信。
    3.又按執行名義成立後，如有消滅或妨礙債權人請求之事由
      發生，債務人得於強制執行程序終結前，向執行法院對債
      權人提起異議之訴。如以裁判為執行名義時，其為異議原
      因之事實發生在前訴訟言詞辯論終結後者，亦得主張之，
      強制執行法第14條第1項定有明文。經查，原告繼續履行
      黃清火對於被告之債務顯失公平，而其得以所得遺產為限
      ，負清償責任，且原告並未繼承黃清火之任何積極財產，
      已如前述，原告主張依民法繼承編施行法第1之3條第4項
      規定，其僅以所得被繼承人黃清火之遺產，負清償責任，
      則原告自不負以其自身之財產及所得清償系爭保證債務之
      義務，此應可認係因法律修正之結果，致使系爭執行名義
      於成立後，原告有消滅債權人即被告請求之事由發生。則
      原告自得依強制執行法第14條第1項之規定，請求撤銷移
      轉薪資債權之強制執行程序。
（二）關於被告前經執行程序受償部分，是否有返還予原告之義
      務：
    1.復按，繼承人自繼承開始時，除本法另有規定外，承受被
      繼承人財產上之一切權利、義務，但權利、義務專屬於被
      繼承人本身者，不在此限。繼承人對於被繼承人之債務，
      以因繼承所得遺產為限，負清償責任。繼承人對於不當受
      領之債權人或受遺贈人，不得請求返還其不當受領之數額
      。98年6月10日修正公布之民法第1148條第1項、第1162條
      之2第5項分別定有明文。是以民法修正後，係採取所謂「
      概括繼承有限責任原則」，亦即繼承人仍係概括繼承被繼
      承人財產上之一切權利義務，被繼承人超過其遺產之債務
      仍不消滅，僅係繼承人得以繼承所得遺產為限，負清償責
      任，若繼承人對於超過繼承所得遺產之債務清償，仍不得
      請求該不當受領之債權人返還。參照民法第1162條之2第5
      項之立法理由說明，此處之「不當受領」與民法第179條
      所稱之「不當得利」有別，以債權人為例，縱使債權人有
      逾比例受領之情形，但該債權人仍係於其債權範圍內受領
      ，並非無法律上之原因，自無不當得利可言，故本項明定
      繼承人對於不當受領之債權人或受遺贈人，不得請求返還
      其逾比例受領之數額，以期明確。
    2.又民法繼承編施行法第1條之3第4項之規定，僅於由繼承
      人繼續履行「繼承開始以前已發生代負履行責任之保證契
      約債務」而顯失公平時，繼承人得主張以其所得遺產為限
      ，負清償責任，亦非規定債權人之債權因而消滅，至於有
      該項適用繼承人之清償方式，仍應依照新修正之民法為之
      ，換言之，若繼承人以超過繼承所得之遺產清償「因不可
      歸責於己之事由或未同居共財者，於繼承開始時無法知悉
      繼承債務之存在，致未能於修正施行前之法定期間為限定
      或拋棄繼承」所生繼承債務時，依照民法第1162條之2第5
      項，債權人非不當得利，繼承人當不得請求返還。若不如
      此解釋，而認有溯及適用之繼承人，對於98年6月12日後
      清償超過繼承所得遺產之部分得請求債權人返還，將會使
      得有溯及適用之繼承人之保護，反比民法修正後始發生繼
      承之繼承人優惠，顯有違平等原則，且不符合概括繼承之
      法理。又本件原告雖非主動向被告為清償，而係由被告經
      由執行法院核發移轉命令而受償，然所謂「清償」，並未
      區分係繼承人任意清償或遭強制執行而應為不同之處置。
      況如原告於受執行之際，亦得以提起異議之訴為由，聲請
      停止執行，即可收暫緩清償之效，故本院認被告於本件執
      行程序經撤銷前，經強制執行程序所受領之款項，係有法
      律上之原因，並無返還之義務。
    3.綜上所述，原告主張被告應返還自98年4月23日起至99年8
      月3日之扣押款，應係對於新法有所誤會，原告此部份請
      求為無理由，應予駁回。
五、綜上，原告係於98年5月22日民法繼承編施行法修正施行前
    繼承，因未與黃清火同居共財，於繼承開始時無法知悉繼承
    債務之存在，致未能於法定期間為限定或拋棄繼承，且由原
    告繼續履行繼承債務顯失公平，故原告僅就所得遺產為限，
    負清償責任。然被告就超過原告繼承所得遺產部份所受清償
    ，尚非不當得利。從而，原告民法繼承編施行法第1條之3第
    4 項、強制執行法第14條第1項之規定，請求撤銷本院98年
    度司執助字第2214號給付會款強制執行事件，為有理由，應
    予准許；原告逾此範圍之請求，則無理由，應予駁回。
六、本件事證已臻明確，兩造其餘攻擊防禦方法及所提之證據及
    本院於99年9月27日言詞辯論期日所其餘爭點，經本院斟酌
    後，認與判決結果不生影響，均無庸再予論述，附此敘明。
七、本件訴訟費用額，為第一審之裁判費23,770元，確定如主文
    第3項所示。
八、訴訟費用負擔之依據：末按各當事人一部勝訴、一部敗訴者
    ，其訴訟費用，由法院酌量情形，命兩造以比例分擔或命一
    造負擔，或命兩造各自負擔其支出之訴訟費用。民事訴訟法
    第79條定有明文。查本件原告主張之數項訴訟標的相互競合
    ，故本院於訴訟標的價額核定時，係依照民事訴訟法第77條
    之2第1項但書，以其中價額最高者定之，而原告之訴有理由
    部分，既屬價額最高者，無理由部分則為不另計價額者，是
    以本院認訴訟費用由被告負擔，較為合理。
中    華    民    國    99    年    12    月    8     日
                  民事第七庭    法  官  黃柄縉
以上正本係照原本作成
如對本判決上訴，須於判決送達後20日內向本院提出上訴狀。如
委任律師提起上訴者，應一併繳納上訴審裁判費。
中    華    民    國    99    年    12    月    8     日
                                書記官  洪仕萱

司法院資訊處製作；財團法人民間司法改革基金會備份。
